---
title: "初期キャリアの傷跡効果に関する実証分析"
subtitle: "JLPSパネルデータ（Wave1-14）を用いた長期的所得推移の検証"
author: "tsuboi kuryu"
date: "`r Sys.Date()`"
output: 
  pdf_document: 
    latex_engine: xelatex
    number_sections: true
    toc: true
documentclass: bxjsarticle
classoption: xelatex,ja=standard
---

```{r setup, include=FALSE}
# チャンクオプションの設定
knitr::opts_chunk$set(echo = TRUE, warning = FALSE, message = FALSE)

# 必要なパッケージの読み込み
library(tidyverse)
library(car)      # リコード用
library(haven)    # データ読み込み用
library(plm)      # パネルデータ分析用
library(stargazer) # 回帰結果の表出力用
library(ggsci)    # グラフの色使い用
```

```{r prepare_data}
# --- 1. データの読み込み ---
file_name <- "PY140" # 拡張子なしのファイル名

# 優先順位: SAV -> DTA -> CSV
if (file.exists(paste0(file_name, ".sav"))) {
  raw_data <- read_sav(paste0(file_name, ".sav"))
  print(paste("読み込み完了: ", file_name, ".sav (ラベル情報あり)"))
} else if (file.exists(paste0(file_name, ".dta"))) {
  raw_data <- read_dta(paste0(file_name, ".dta"))
  print(paste("読み込み完了: ", file_name, ".dta (ラベル情報あり)"))
} else if (file.exists(paste0(file_name, ".csv"))) {
  raw_data <- read_csv(paste0(file_name, ".csv"))
  warning("注意: CSVファイルを読み込みました。変数ラベル情報は利用できません。")
} else {
  stop("データファイル(PY140)が見つかりません。")
}
```

```{r create_static_data}
# --- 2. 静的変数（個人の固定属性）の一括作成（最終修正版） ---

static_data <- raw_data %>%
  select(
    PanelID, sex, ybirth, JE_1, JC_1, ZQ23A, 
    ZQ17, ZQ22A2, ZQ16,                    # 基本・家庭環境
    ZQ11_F, BQ06A_2, BQ06B_2, BQ06C_2,     # 緩和要因
    ZQ31A, EQ04_1D,                        # 希望要因
    SIZE, ZQ50                             # 都市・配偶者
  ) %>% 
  mutate(
    # --- 基本属性 ---
    women_d = as.factor(car::recode(as.numeric(sex), '1=0; 2=1')),
    reseduy = car::recode(as.numeric(ZQ23A), "1=9; 2=12; 3=14; 4=14; 5=16; 6=18; else=NA"),

    # --- 初職情報の統合 ---
    first_job_type_combined = case_when(
      !is.na(JE_1) & JE_1 %in% 1:8 ~ as.numeric(JE_1),
      (is.na(JE_1) | JE_1 == 88) & !is.na(JC_1) ~ as.numeric(JC_1), 
      TRUE ~ NA_real_
    ),
    first_job_regular = car::recode(first_job_type_combined, 
                                    "1=1; 2=1; 3=0; 4=0; 5=0; 8=0; else=NA"),
    first_job_regular_label = factor(first_job_regular, levels=c(0,1), labels=c("Initial_NonRegular", "Initial_Regular")),

    # --- コントロール変数 ---
    grade_high = ifelse(as.numeric(ZQ17) <= 2, 1, 0),
    
    # 15歳時豊か (1=ゆとりあり, 2=ややゆとりあり)
    family_rich = case_when(
      as.numeric(ZQ16) <= 2 ~ 1,
      as.numeric(ZQ16) <= 5 ~ 0,
      TRUE ~ NA_real_
    ),

    # --- 緩和・希望要因 ---
    job_change_exp = ifelse(!is.na(ZQ11_F) & ZQ11_F == 1, 1, 0),
    
    has_qualification = case_when(
      (!is.na(BQ06A_2) & BQ06A_2 < 100) | (!is.na(BQ06B_2) & BQ06B_2 < 100) | (!is.na(BQ06C_2) & BQ06C_2 < 100) ~ 1,
      TRUE ~ 0
    ),
    
    high_resilience = case_when(
      as.numeric(ZQ31A) <= 2 ~ 1,
      as.numeric(ZQ31A) <= 7 ~ 0,
      TRUE ~ NA_real_
    ),
    
    has_ojt_opportunity = case_when(
      as.numeric(EQ04_1D) <= 2 ~ 1,
      as.numeric(EQ04_1D) <= 4 ~ 0,
      TRUE ~ NA_real_
    ),

    # --- 【修正】追加変数 ---
    
    # 1. 大都市ダミー (SIZE: 1=大都市)
    urban_d = ifelse(as.numeric(SIZE) == 1, 1, 0),
    
    # 2. 配偶者ありダミー (ZQ50: 2=既婚)
    # ※ここを修正しました！ (1→2に変更)
    married_d = ifelse(as.numeric(ZQ50) == 2, 1, 0)
  )


# 分布確認
print("大都市ダミー (1=大都市):")
table(static_data$urban_d, useNA = "always")
print("配偶者ありダミー (1=あり):")
table(static_data$married_d, useNA = "always")
# 確認
print("暮らし向き変数の分布 (1=豊か, 0=その他):")
table(static_data$family_rich, useNA = "always")
```

```{r make_panel_data}
# --- 3. パネルデータの構築（Wave1-14統合） ---

# 変数対応マップ
var_map <- list(
  c("ZQ", "ZQ47A", "ZQ03"),   # Wave1: ZQ03は「就業状況」
  c("AQ", "AQ48A", "AQ03_1"), # Wave2以降: XX03_1は「働き方」
  c("BQ", "BQ36A", "BQ03_1"),
  c("CQ", "CQ37A", "CQ03_1"),
  c("DQ", "DQ35A", "DQ03_1"),
  c("EQ", "EQ34A", "EQ03_1"),
  c("FQ", "FQ38A", "FQ03_1"),
  c("GQ", "GQ36A", "GQ03_1"),
  c("HQ", "HQ37A", "HQ03_1"),
  c("IQ", "IQ37A", "IQ03_1"),
  c("JQ", "JQ35A", "JQ03_1"),
  c("KQ", "KQ38A", "KQ03_1"),
  c("LQ", "LQ37A", "LQ03_1"),
  c("MQ", "MQ38A", "MQ03_1")
)

# ループ処理による縦持ちデータ作成
years <- 2007:2020
long_list <- list()

for (i in seq_along(var_map)) {
  prefix   <- var_map[[i]][1]
  inc_var  <- var_map[[i]][2]
  job_var  <- var_map[[i]][3]
  year     <- years[i]
  
  if (inc_var %in% names(raw_data) && job_var %in% names(raw_data)) {
    temp_df <- raw_data %>%
      select(PanelID, 
             income_cat_raw = all_of(inc_var), 
             job_status_raw = all_of(job_var)) %>%
      mutate(
        wave = i,
        year = year,
        income_cat_raw = as.numeric(income_cat_raw),
        job_status_raw = as.numeric(job_status_raw),
        
        # 就業判定ロジック
        is_working = case_when(
          # Wave 1: 1=仕事あり
          i == 1 & job_status_raw == 1 ~ 1, 
          i == 1 & job_status_raw != 1 ~ 0,
          # Wave 2以降: 値が入っていれば(NA/99以外)仕事あり
          i > 1 & !is.na(job_status_raw) & job_status_raw != 99 ~ 1,
          i > 1 & is.na(job_status_raw) ~ 0,
          TRUE ~ 0
        )
      )
    long_list[[i]] <- temp_df
  }
}

# 結合と加工
long_data_temp <- bind_rows(long_list)

panel_data <- long_data_temp %>%
  left_join(static_data, by = "PanelID") %>%
  mutate(
    age = year - ybirth,
    age_sq = age^2,
    
    # 年収の数値化（カテゴリ中央値）
    income_val = car::recode(income_cat_raw, 
       '1=0; 2=12.5; 3=50; 4=100; 5=200; 6=300; 7=400; 
        8=500; 9=700; 10=1000; 11=1500; 12=2000; 13=2500; else=NA'),
    
    nojob_d = ifelse(is_working == 1, 0, 1)
  ) %>%
  # 【分析対象フィルタ】男性 かつ 有業者 かつ 年収データあり
  filter(women_d == 0, nojob_d == 0, !is.na(income_val), income_val > 0, !is.na(age))

print("パネルデータ作成完了")
print(paste("サンプルサイズ:", nrow(panel_data)))
```

```{r visualzie}
# --- 4. 可視化：年齢ごとの所得推移 ---
summary_plot <- panel_data %>%
  group_by(age, first_job_regular_label) %>%
  summarise(mean_income = mean(income_val, na.rm = TRUE),
            n = n(),
            se = sd(income_val, na.rm = TRUE) / sqrt(n)) %>%
  filter(age >= 20 & age <= 50)

ggplot(summary_plot, aes(x = age, y = mean_income, 
                         color = first_job_regular_label, 
                         fill = first_job_regular_label)) +
  geom_line(size = 1) +
  geom_ribbon(aes(ymin = mean_income - se, ymax = mean_income + se), 
              alpha = 0.2, color = NA) +
  labs(title = "年齢と年収の推移：初期キャリアによる違い",
       subtitle = "初職が正規(黄)か非正規(青)かによる所得格差の推移",
       x = "年齢", y = "平均年収（万円）",
       color = "初職の形態", fill = "初職の形態") +
  theme_minimal() +
  scale_color_jco() +
  scale_fill_jco()
```

```{r analysis_main}
# --- 5. メイン分析：傷跡効果の検証（暮らし向き変数版） ---

# モデル1: ベースライン
# ※ father_manager を削除し、family_rich を追加しました
model_ols <- lm(income_val ~ age + age_sq + reseduy + 
                  grade_high + 
                  family_rich +  # <--- ここを変更！
                  first_job_regular_label, 
                data = panel_data)

# モデル2: 傷跡の持続性（交差項）
# ※ こちらも同様に変更
model_interaction <- lm(income_val ~ age + age_sq + reseduy + 
                          grade_high + 
                          family_rich +  # <--- ここを変更！
                          first_job_regular_label * age, 
                        data = panel_data)

# 結果表示
stargazer(model_ols, model_interaction, type = "text", 
          title = "初期キャリアの傷跡効果（家庭の豊かさコントロール版）",
          column.labels = c("ベースライン", "交差項モデル"),
          covariate.labels = c("年齢", "年齢2乗", "教育年数", 
                               "中3成績:上位", 
                               "15歳時:豊か", # <--- ラベルも変更
                               "初職:正規", "初職:正規 × 年齢"),
          keep.stat = c("n", "rsq", "adj.rsq"))
```

```{r analysis_factors_fixed}
# --- 6. 発展分析：緩和要因と希望の検証（修正版） ---

# モデルA: 転職経験と資格（緩和要因）
# ※ father_manager を family_rich に変更
model_mitigation <- lm(income_val ~ age + age_sq + reseduy + grade_high + 
                         family_rich +  # <--- ここを修正
                         first_job_regular_label * job_change_exp + 
                         first_job_regular_label * has_qualification +
                         # コントロールとして配偶者・都市ダミーも追加推奨（あれば）
                         urban_d + married_d,
                       data = panel_data)

# モデルB: レジリエンスと職場環境（希望要因）
# ※ father_manager を family_rich に変更
model_hope <- lm(income_val ~ age + age_sq + reseduy + grade_high + 
                   family_rich +    # <--- ここを修正
                   first_job_regular_label * high_resilience +
                   first_job_regular_label * has_ojt_opportunity +
                   # コントロール追加（あれば）
                   urban_d + married_d,
                 data = panel_data)

# 結果表示
stargazer(model_mitigation, model_hope, type = "text",
          title = "傷跡効果を緩和する要因の検証（家庭の豊かさ版）",
          column.labels = c("転職・資格モデル", "レジリエンス・OJTモデル"),
          covariate.labels = c("年齢", "年齢2乗", "教育年数", "中3成績:上位", 
                               "15歳時:豊か", # <--- ラベルも修正
                               "初職:正規", 
                               "転職経験あり", "資格あり", 
                               "高レジリエンス", "OJT機会あり",
                               "都市部居住", "配偶者あり", # <--- 追加した場合
                               "初職:正規×転職", "初職:正規×資格",
                               "初職:正規×レジリエンス", "初職:正規×OJT"),
          keep.stat = c("n", "rsq", "adj.rsq"))
```

#考察
注釈：モデルの変数選択について（Bad Controlsの排除） 本分析では、現在の雇用形態、役職、企業規模などの変数は意図的に説明変数から除外している。これらは初期キャリア（初職）の決定によって影響を受ける「中間成果物（Bad Controls）」であり、これらをモデルに投入することは、初職が所得に与える因果効果（Total Effect）の一部を統計的に統制（相殺）してしまう恐れがあるためである。 本稿の目的は、初職の失敗がその後のキャリア形成プロセスを通じて最終的にどれほどの所得格差をもたらすかを検証することにあるため、現在の就業属性はコントロールせず、初期属性（Wave1時点の人的資本・家庭環境）と外的な緩和要因（OJT等）のみを採用した。


「正規雇用者が転職によって所得を下げる傾向（負の交差項）は、日本の労働市場における**『企業特殊的人的資本』の重要性を示唆している。正規雇用者は転職により、長年の勤続で蓄積した企業固有のスキルや年功賃金プレミアム（既得権益）**を消失してしまうため、結果として非正規雇用者との賃金格差が（下方に）縮小する現象が起きていると考えられる。」